【裁判字號】    90,易,527
【裁判日期】    900914
【裁判案由】    詐欺
【裁判全文】
臺灣新竹地方法院刑事判決                            九十年度易字第五二七號
    公  訴  人  臺灣新竹地方法院檢察署檢察官
    被      告  丙○○
右列被告因詐欺案件，經檢察官提起公訴（九十年度偵緝字第八八號、九十年度偵緝
字第一○九號），本院判決如左：
    主  文
丙○○無罪。
    理  由
一、本件公訴意旨如起訴書所載（如附件）。
二、按犯罪事實應依證據認定之，無證據不得推定其犯罪事實。又不能證明被告犯罪
    者，應諭知無罪之判決，刑事訴訟法第一百五十四條、第三百零一條第一項分別
    定有明文。又事實之認定，應憑證據，如未能發現相當證據，或證據不足以證明
    ，自不能以推測或擬制之方法，為裁判基礎（最高法院四十年臺上字第八六號判
    例參照）；認定不利於被告之事實，須依積極證據，苟積極證據不足為不利於被
    告之事實認定時，即應為有利於被告之認定，更不必有何有利之證據（最高法院
    三十年上字第八一六號判例參照）；且認定犯罪事實，所憑之證據，無論直接或
    間接證據，其為訴訟上之證明，須於通常一般之人均不致有所懷疑，而得確信其
    為真實之程度者，始得據之為有罪之認定，倘其證明尚未達到此一程度，而有合
    理性懷疑之存在時，即無從為有罪之認定（最高法院七十六年台上字第四九八六
    號判例參照）。又刑法第三百三十九條第一項詐欺罪之成立，以意圖為自己或第
    三人不法所有，以詐術使人將本人或第三人之物交付為要件。所謂以詐術使人交
    付，必須被詐欺人因其詐術而陷於錯誤，若其所用方法，不能認為詐術，亦不致
    使人陷於錯誤，即不構成該罪，此有最高法院四十六年台上第二六○號判例可資
    參照。申言之，債務人若有未依約定之債務本旨履行者，於一般交易經驗上原因
    非一，舉凡因不可歸責於己之事由致不能給付，或因合法主張抗辯事由而拒絕給
    付，或因財產、信用狀況緊縮而無力給付，甚至於債之關係成立後，另起惡意遲
    延給付，皆有可能，非必出於自始無意給付之財產犯罪一端，遽以債務不履行之
    客觀結果，即率為推斷違約當事人即同時涉及詐欺犯罪，而有謀取不法利益可言
    ，亦即債務人是否有詐欺之故意及施用詐術，係以行為當時為判斷時點，如行為
    人初無詐欺之故意及施用詐術，只因嗣後情事變更，即非該當於詐欺之構成要件
    ，除非被告已自白具有詐欺之犯意，或依其他積極證據足認被告確係假借民事違
    約手段從事刑事詐欺行為，始足當之，合先敘明。
三、本件公訴意旨認被告丙○○、甲○○（未據到庭應訊，待到案後另行審結）涉有
    刑法第三百三十九條第一項詐欺取財罪罪嫌，無非係以告訴人乙○○之指述，且
    有中國信託商業銀行存摺交易明細、取款條各一紙在卷可按，且被告二人於八十
    七年二月二十七日再匯款新台幣（下同）二十萬元至上揭帳戶內，購入旭麗、宏
    科、華邦、源興、中強等股票交割後，復於同年三月二日以上揭帳戶之存款，購
    入厚生、華新、源興、神達等股票，同年三月三日購買智伸、智邦、源興、精業
    、宏科等股票，三月四日購買中強、力捷、神達等股票，致存款餘額不足根本無
    從提領，並非因不可抗力或因其他因素至無從清償債務，況該帳戶本做為購買股
    票之用，購買股票時即自該帳戶內扣款之情事，被告亦難諉為不知，況以前開帳
    戶當時狀況，於短短五天內如不從事股票買賣，或將持有之股票賣出，縱無法全
    額清償，亦可主動向告訴人表明更改取款條金額，顯見被告自始即無清償之意思
    資為佐證。訊之被告丙○○固不否認有在中信證券股份有限公司開設帳戶，委由
    告訴人買賣股票，且買賣股票均經由其所有中國信託商業銀行新竹分行帳號00
    00000000000號銀行帳戶扣款（以下簡稱中國信託銀行帳戶），亦有
    向告訴人借款六十萬元，並簽立上開銀行帳戶日期為八十七年三月四日、金額六
    十萬元之取款憑條交予告訴人等情，惟否認有詐欺之行為及犯意，辯稱：買賣股
    票、借款均係其夫即被告甲○○所為，係因買賣股票賠錢致無法返還借款，並無
    詐騙告訴人等語。
四、經查：告訴人乙○○於八十七年二月二十七日以匯款六十萬元至被告丙○○中國
    信託銀行帳戶之方式，借款予被告丙○○，被告丙○○於同日即書立（並蓋印章
    ）日期為八十七年三月四日、金額六十萬元之中國信託商業銀行取款憑條一紙交
    付告訴人供為還款等情，除據被告丙○○供認不諱外，亦據告訴人指述在卷，並
    有被告丙○○所有之右揭中國信託銀行活期儲蓄存款存摺影本一本附卷可參（八
    十九年度偵字第二○八號卷第四十九頁以下參照），堪信為真實。另細觀上開被
    告丙○○所有之存摺交易明細表所載：八十七年二月二十七日存入六十萬元，即
    告訴人所匯入借予被告者，乃該帳戶之第一筆交易。嗣於同日該帳戶內即以「無
    摺轉」之方式，購入（或賣出）旭麗、宏科、華邦、源興、中強等股票，致帳戶
    內結餘四十七萬六千一百七十五元；同日被告本人又電匯二十萬元至該帳戶內；
    同日又以「無摺轉」方式，購入（或賣出）中強股票，致帳戶結餘八千二百八十
    元。八十七年三月二日存入「證券款」五萬零九百九十一元（厚生）；支出「證
    券款」一千五百十五元（華新）、二萬零五百六十九元（源興）、二萬三千九百
    三十一元（敬鵬）；被告本人又電匯二萬三千元存入；再以「無摺轉」之方式支
    出三萬五千三百五十二元（神達），致結餘九百零四元。於八十七年三月三日存
    入「證券款」三筆（致伸、智邦、源興）、支出「證券款」二筆（精業、宏科）
    結餘一萬四千六百二十二元；八十七年三月四日存入「證券款」二十五萬九千九
    百十八元（中強）、支出二筆「證券款」（力捷、神達），結餘十七萬五千七百
    零二元，於八十七年三月五日提領現金十七萬元。而上開銀行帳戶所記載之「無
    摺轉」係被告丙○○以當日沖銷之方式買賣股票，若虧損則自銀行帳戶內扣款，
    有盈餘則存入該銀行帳戶內；帳戶內所記載之「證券款」係買賣股票之款項，而
    八十七年三月五日係告訴人以被告所填寫、蓋印之取款憑條領取十七萬元，且被
    告均係向告訴人下單購買股票（包括當日沖銷部分）等情，均經告訴人陳述明確
    在卷，且為被告所不爭執，並有銀行取款憑條一份附卷可憑（本院卷第三十六頁
    ），堪以採信。綜上以觀，可知被告丙○○於取得告訴人之匯款六十萬元後，均
    係用以買賣股票，並未挪為他用，甚而被告丙○○二次以現金匯款總計二十二萬
    餘元存入該帳戶，繼續買賣股票，最後係因投資股票虧損致存摺內結餘不足六十
    萬元，告訴人指稱被告將存摺內之存款以提款卡提領完竣，致其未獲清償等語，
    即非實情。再被告以右開銀行帳戶買賣股票均經由告訴人下單，且上開存摺又係
    告訴人所保管之事實，為告訴人所自承，佐以，告訴人於八十七年三月五日被告
    購買股票虧損後，旋即領取十七萬元現金，已如前述，顯見告訴人對於被告買賣
    股票之情形、上開帳戶之結餘已不足六十萬元之事實，理當知之甚詳。況被告係
    以投資股票資金調度困難為由向告訴人借款，雖言明股票賣出後即返還借款，然
    被告既無隱瞞其資金調度困難經濟狀況不佳之事實，且告訴人所任職之中信證券
    公司，係金融機構，平日經手股票交易事宜，亦應有相當經驗評估證券投資事業
    所可能遭遇之風險，告訴人自我評估風險後同意借款，被告丙○○係因投資股票
    失利而無法還款，實難認其自始即有施用詐術之行為，再被告丙○○購買上開股
    票後賣出所得之款項均存入上開銀行帳戶並未提領花用，已如前述，是亦難認被
    告丙○○有何施用詐術取得財物之行為。
綜上所述，尚無證據足資認定被告丙○○於向告訴人洽談借款之時，即有詐欺之犯意
以及施用詐術之行為，被告丙○○前開辯詞，應堪採信，而本件為被告丙○○未能依
約清償債務，甚為明確，被告丙○○仍應清償告訴人之借款，惟此僅係單純民事債務
不履行之問題，與詐欺罪之構成要件有間，自難以該罪相繩。此外，復查無其他積極
切確之證據足資證明被告丙○○有何詐欺之犯行，既不能證明被告丙○○犯罪，是揆
諸前揭判例之意旨，自應依法為被告無罪判決之諭知。
五、被告甲○○，經合法傳喚無正當理由不到庭，現經本院拘提中，待拘提到案後另
    行審結。
六、據上論斷，應依刑事訴訟法第三百零一條第一項，判決如主文。
本案經檢察官吳金棟到庭執行職務。
中      華      民      國    九十    年      九      月     十四     日
                              台灣新竹地方法院刑事第一庭
                                  法  官  滕治平
右正本證明與原本無異。
如不服本判決，應於判決送達後十日內向本院提出上訴狀( 應附繕本 )，上訴於
臺灣高等法院。
                                  書記官  江靜玲
中      華      民      國    九十      年      九      月     十四     日


司法院資訊處製作；財團法人民間司法改革基金會備份。
